【裁判字號】    96,易,3867
【裁判日期】    970606
【裁判案由】    妨害自由
【裁判全文】
臺灣板橋地方法院刑事判決              96年度易字第3867號
公  訴  人  臺灣板橋地方法院檢察署檢察官
被      告  甲○○
被      告  丁○○
上二人共同
選任辯護人  李詩皓律師
            林上鈞律師
            黃重鋼律師
上列被告等因妨害自由案件，經檢察官提起公訴（96年度偵字第
17800 號），本院判決如下：
    主  文
甲○○及丁○○均無罪。
    理  由
一、公訴意旨略以：被告甲○○、丁○○二人（渠等所涉毀損、
    侵入住宅部分，均另經檢察官為不起訴處分）為夫妻關係，
    共同經營位在臺北縣土城市○○街27號天一米行穀勝雜糧行
    （以下簡稱雜糧行），因告訴人丙○○所開設位在臺北縣土
    城市○○街228 號1 樓聯合美食小吃店 (以下簡稱小吃店）
    積欠被告等所經營之上開雜糧行民國95年11月份、同年12月
    份及96年1 月5 日之貨款，分別為新臺幣（下同）26,000元
    、43,920元、6,525 元，共計76,445元，被告二人竟共同基
    於以強暴、脅迫手段妨害他人行使權利之犯意聯絡，與不知
    情之雜糧行員工彭志成、徐清偉，共同於96年1 月9 日20時
    30分許，前往上開小吃店，以強行取走上開小吃店內告訴人
    丙○○所有之餐桌椅6 張、餐桌6 張、椅子20張、四門冰箱
    1 台、單門飲料機1 台，及位於臺北縣土城市○○街253 巷
    46號倉庫內告訴人丙○○所有之轉經輪1 個、電子磅秤1 個
    之方式，妨礙告訴人行使權利，被告等人拿取上開物品過程
    中，經告訴人丙○○所委請顧店之人員戊○○當場阻止，且
    以電話告知告訴人，再由告訴人揚以電話向被告甲○○表示
    不可以取走上開物品後，被告甲○○、丁○○仍將上開物品
    強行取走。因認被告二人均涉犯刑法第304 條第1 項之強制
    罪嫌等語。
二、按犯罪事實應依證據認定之，無證據不得認定其犯罪事實；
    又不能證明被告犯罪者，即應諭知無罪之判決，刑事訴訟法
    第154 條第2 項、第301 條第1 項分別定有明文。再按事實
    之認定，應憑證據，如未能發現相當證據，或證據不足以證
    明，自不能以推測或擬制之方法，為裁判基礎；苟積極證據
    不足為不利於被告事實之認定時，即應為有利於被告之認定
    ；又認定犯罪事實所憑之證據，雖不以直接證據為限，間接
    證據亦包括在內，然而無論直接證據或間接證據，其為訴訟
    上之證明，須於通常一般之人均不致有所懷疑，而得確信其
    為真實之程度者，始得據為有罪之認定，倘其證明尚未達到
    此一程度，而有合理之懷疑存在而無從使事實審法院得有罪
    之確信時，即應由法院為諭知被告無罪之判決；按告訴人之
    告訴或被害人之指訴，係以使被告受刑事訴追為目的，是其
    等陳述是否與事實相符，仍應調查其他證據以資審認，最高
    法院40年臺上字第86號、30年上字第816 號、76年度臺上字
    第4986號判例意旨足資參照、52年臺上字第1300號判例意旨
    足資參照。又按刑法第304 條第1 項之強制罪，係以強暴、
    脅迫使人行無義務之事或妨害人行使權利為構成要件，亦即
    須行為人「主觀上」是否具有強使他人行無義務之事或妨害
    其行使權利之概括強制故意；「客觀上」是否有強暴、脅迫
    行為，而使人行無義務之事或妨害人行使權利而定；又所謂
    「強暴」，係指施用暴力而強制他人，剝奪或妨害他人之意
    思形成、意思決定或意思活動之自由，且本罪之強暴並不以
    對於他人之身體施以暴力為限，即使對物施暴，而未直接對
    人施暴，而使被害人屈服，亦可謂之強暴；所謂「脅迫」，
    係指行為人以惡害通知被害人，使其心生畏懼或有所顧忌；
    所謂「使人行無義務之事」，係指使人為一定行為或不為一
    定行為；所謂「妨害他人行使權利」，乃妨害被害人在法律
    上所得為之一定作為或不作為，此所謂權利，不問其公法上
    或私法上之權利，均包括在內。
三、本件公訴人認被告二人涉有強制罪嫌，無非以上揭事實，業
    據告訴人指訴、證人戊○○、乙○○、陳萬山之證述、監視
    錄影器錄影畫面光碟2 片等，為其主要論據。
四、訊據被告甲○○及丁○○固坦承因告訴人積欠前揭債務未予
    清償，渠等始於上開時、地，取走該小吃店內之四門冰箱1
    台、單門飲料機1 台、餐桌1 張、椅子4 張及烏龍茶酒6 瓶
    之事實，惟渠等均堅決否認有上揭犯行，被告甲○○並辯稱
    ：是戊○○同意伊將前開物品搬走等語，及被告丁○○辯稱
    ：伊於東西都搬上車後才到場的等語。辯護人為渠等辯護稱
    ：告訴人拖欠貨款、跳票又避無見面之情況下，依民法第15
    1 條「自助行為」取物擔保債權，且取物過程平和，並未施
    用任何暴力脅迫，與強制罪構成要件不合，況過程中被告丁○○並未參與證人戊○○與丙○○的談話，也未與證人丙○○電話交談，僅是單純受甲○○及戊○○指示搬貨物而已等
    語。
五、證據能力部分：
(一)、證人丙○○、陳萬山、戊○○、乙○○於警詢時所言，無證
    據能力：
１、按被告以外之人於審判外之言詞或書面陳述，除法律有規定
    者外，不得作為證據，刑事訴訟法第159 條第1 項定有明文
    。
２、證人丙○○、陳萬山、戊○○、乙○○於警詢時所言，係屬
    被告以外之人於審判外之陳述，且核與其於本院訊問時證述
    之情節大致相符，並經辯護人主張該證據無證據能力即不同
    意引為證據方法，則揆諸上開規定，應認證人丙○○、陳萬
    山、戊○○、乙○○於警詢時所言，無證據能力。
(二)、證人丙○○、戊○○及乙○○於偵訊時所言，有證據能力：
１、按刑事訴訟法第166 條以下規定之交互詰問，屬人證調查證
    據程序之一環，與證據能力係指符合法律規定之證據適格，
    亦即得成為證明犯罪事實存否之證據適格，其性質及在證據
    法則之層次並非相同。而被告、辯護人詰問權之行使與否，
    係有權處分，如欲行使，則證人於審判中，應依法定程序到
    庭具結陳述，並接受被告或辯護人等之詰問，其陳述始得作
    為認定被告犯罪事實判斷之依據，此有司法院大法官會議釋
    字第582 號解釋足資參照，否則如未進行交互詰問之調查證
    據程序，讓被告或辯護人行使詰問權，則該有證據能力之證
    人陳述，即不得作為判斷之依據，惟其原有之證據能力並不
    因而喪失。再按偵查係採糾問原則，由檢察官主導，重在合
    目的性之追求，而「詰問」乃偵查程序之一部，除預料證人
    、鑑定人於審判時不能訊問之情形外，檢察官可視實際情況
    ，決定是否命被告在場，讓被告得親自詰問證人、鑑定人，
    此為刑事訴訟法第248 條所明定，故刑事訴訟法第159 條之
    1 第2 項所指得為證據之被告以外之人於偵查中向檢察官所
    為之陳述，其證據能力不因偵訊證人、鑑定人當時被告不在
    場，未親自詰問證人、鑑定人而受影響，僅於審判期日該證
    據須經合法調查（包括交互詰問程序），始得作為判斷之依
    據，至於其審判中之證詞與偵查中陳述不一時，何者為可採
    ，則屬證據證明力之問題，此有最高法院97年度台上字第60
    3 號判決意旨可供參酌。
２、因而，證人戊○○及乙○○於偵訊時所言，既經具結（詳見
    偵查卷第112 至114 及115 至118 頁），且證人戊○○及乙○○於本院審理時業經檢察官及辯護人進行交互詰問（詳見
    本院卷第104 至110 頁），依上開說明，證人戊○○、乙○○於偵查中所為之證言即具有證據能力。至證人即告訴人丙○○於接受檢察官訊問時並未具結，此有96年7 月5 日偵訊
    筆錄（詳見偵查卷第107 至118 頁）可證，是證人丙○○於
    偵訊所言，既未經具結，則依刑事訴訟法第158 條之3 之規
    定，自不得作為證據。
(三)、除上開證據外，下列其餘本案認定事實所用之證據，經檢察
    官、被告、辯護人於本院審理時同意將該等證據資料列為證
    據調查，本院審酌上開證據資料作成時之情況，並無不適當
    之情形，且證據力並未明顯偏低，依刑事訴訟法第159 條之
    5 第1 項規定，均應具有證據能力。
六、經查：
(一)、被告甲○○、丁○○為夫妻關係，共同經營位在臺北縣土城
    市○○街27號前揭雜糧行，因告訴人丙○○所開設位在臺北
    縣土城市○○街228 號1 樓之前開小吃店積欠被告甲○○、
    丁○○所經營之上開雜糧行95年11月份、同年12月份及96年
    1 月5 日之貨款，分別為26,000元、43,920元、6,525 元，
    共計76,445元，於96年1 月9 日晚上8 時30分許，被告甲○○帶同店內員工乙○○前往上開小吃店，取走上開小吃店內
    告訴人丙○○所有之餐桌1 張、椅子4 張、四門冰箱1 台（
    業由告訴人領回）、單門飲料機1 台（業由告訴人領回），
    及位於臺北縣土城市○○街253 巷46號倉庫內告訴人丙○○
    向渠等購買之扁魚、柴魚粉、魯肉粉、香菇絲、金勾蝦、豬
    油、沙拉油、廚房調味料、老公A 級白胡椒、粉粿盒、湯杯
    （蓋）、孟宗竹筷、單（雙）色提袋約23包、米約2 箱、烏
    龍酒品6 瓶（業經告訴人領回）等物之事實，業據被告甲○○及丁○○供述明確，核與證人丙○○於本院審理時證述、
    證人戊○○及乙○○於偵訊及本院審理時具結證述之情節大
    致相符，並有房屋租賃契約書1 份、現場照片32張、送貨單
    15張、贓物認領保管單1 紙、該雜糧行照片10張、支票暨退
    票理由單各2 紙（詳見96年度他字第1140號偵查卷〈下稱他
    字卷〉第6 至19、71、73至84、99至103 、121 至123 頁）
    在卷可稽，且經檢察官勘驗卷附之錄影監視器光碟片屬實，
    此有96年7 月17日勘驗筆錄（詳見他字卷第135 至138 頁）
    可證，是被告前開供述核與事實相符，堪以採信。故上開事
    實，洵堪認定。
(二)、本案爭點在於被告二人是否共同於上開時、地取走告訴人所
    有之餐桌椅6 張、餐桌6 張、椅子20張、轉經輪1 個、電子
    磅秤1 臺？以及渠等取走上開物品時，是否以強暴、脅迫之
    手段搬走前揭物品妨害告訴人行使權利？本院得心證之理由
    ，茲分述如下：
１、查被告等人於上開時、地，並未取走告訴人所有之餐桌椅6
    張、餐桌6 張、椅子20張、轉經輪1 個、電子磅秤1 臺乙節
    ，業據被告二人供述明確，核與證人乙○○於本院審理時到
    庭具結證述明確（詳見本院卷第104 頁），況證人戊○○於
    本院審理時證述：我無法分辨何物由何人搬走，因為東西很
    多且時間太久了；在倉庫搬走酒、轉經輪及小雜物；丙○○
    跟我大致確認搬走的東西，只是餐桌椅的數量我無法確認等
    語（詳見本院卷第54、82、84頁），及證人丙○○於本院審
    理時證述：轉經輪不見了，戊○○說他們有拿走，電子磅秤
    我母親有親眼看到他們拿走等語（詳見本院卷第75至76頁）
    ，是證人丙○○於案發時既不在場，則對於被告等人究係取
    走何物乙節，顯係事後聽聞證人戊○○轉述，且被告二人取
    走告訴人所有之餐桌1 張、椅子4 張、四門冰箱1 台（業由
    告訴人領回）、單門飲料機1 台（業由告訴人領回）及告訴
    人向被告等購買之扁魚、柴魚粉、魯肉粉、香菇絲、金勾蝦
    、豬油、沙拉油、廚房調味料、老公A級白胡椒、粉粿盒、
    湯杯（蓋）、孟宗竹筷、單（雙）色提袋約23包、米約2箱
    、烏龍酒品6瓶（業經告訴人領回）等物乙節，被告二人既
    不予爭執，而渠等坦承取走上開財物之價值顯逾渠等否認未
    予取走物品之價值，再者，並無其他事證足資認定被告等人
    確係取走餐桌椅6張、餐桌6張、椅子20張、轉經輪1個、電
    子磅秤1臺。故殊難僅以告訴人單一指訴遽採為不利於被告
    之認定。則被告二人辯稱：未取走餐桌椅6張、餐桌6張、椅
    子20張、轉經輪1個、電子磅秤1臺等語，堪以採信。
２、又查被告二人於上開時、地，取走前揭物品時，並未對在場
    看管之人即證人戊○○施以強暴、脅迫之事實，業據被告二
    人供承明確，核與證人戊○○於偵訊時及本院審理時證稱：
    甲○○帶徐清偉及乙○○先到，並出示單據，我說屬於你的
    東西你帶走，但丙○○的東西要留下來，他們搬東西時我在
    旁邊看；我跟被告說把丙○○做生意的東西留下，甲○○說
    丙○○欠他錢，要搬東西抵債，我說請里長來作證，但他們
    不理我繼續搬，爭執聲沒有很大；我帶他們去倉庫，因我說
    屬於你們的東西你們拿走，告訴人沒有事先答應讓被告去倉
    庫搬米；我請徐清偉幫我載青豆及玉米10多箱去中和新生街
    ；他們說要搬走他們賣給丙○○的東西，但桌椅、鍋、碗、
    瓢、盆、冰箱都搬走說要抵債，我口頭阻止，但他們把我圍
    起來且店裡很小，我也不知道怎麼辦；丙○○打電話來時，
    東西已正在整理，有部分已搬上車了，丁○○堅持搬走，因
    丙○○與甲○○通電話時，丁○○在旁邊對著甲○○說錢沒
    有拿來東西要搬走抵債；我沒有用手搶下他們搬走的東西，
    因為不敢；倉庫門是我開的，因我知道倉庫內的米屬於甲○○的；他們四位並沒有打我或恐嚇我；當天請甲○○幫忙載
    店裡東西到新生街家裡，因那是我買的東西，我向甲○○叫
    貨送到延吉街小吃店；我用言語阻止，我說你們可以搬走你
    們賣給丙○○的東西，但其他東西是丙○○的，不是我的，
    你們不能搬，他們搬時，我站在旁邊看；甲○○跟我一起走
    路到倉庫，我沒有被脅迫過去、甲○○也沒有脅迫我；在倉
    庫時，我用言語阻止；整個過程甲○○沒有對我人身自由施
    以強暴、脅迫，他們也沒有罵髒話或踢桌椅表達對丙○○的
    不滿，甲○○帶來的二名員工也沒有刺青或吃檳榔；丙○○
    叫我注意自己人身安全，且這家店是丙○○的，他們之間的
    債務我無法處理；整個過程我不至於感到害怕；他們有出示
    收據但我沒有仔細看等語，沒有人圍觀，只有隔壁賣雞肉飯
    的老闆探頭過來看一下而已等語（詳見他字卷第113 至114
    頁、本院卷第79至89頁），以及證人乙○○於偵訊及本院審
    理時具結證稱：戊○○聯絡到丙○○後，戊○○說冰箱、桌
    椅、鍋子、碗都搬走，不然放在那裡他也麻煩，戊○○幫忙
    搬椅子到車上；整個過程沒有施用任何暴力、脅迫、恐嚇戊○○；戊○○說倉庫有我們賣的米可以拿，所以我、甲○○
    及戊○○去倉庫搬米，沒有拿轉經輪及電子磅秤；戊○○沒
    有說只能搬走屬於我們店的東西等語（詳見他字卷第11 5頁
    、本院卷第99至105 頁）之情節大致相符，且衡諸證人戊○○係受告訴人丙○○之託看顧該小吃店之人，而證人戊○○
    於案發時收受被告退還3,065 元貨款乙節，證人戊○○先於
    前揭偵訊時證述明確，核與被告甲○○及丁○○供述之情節
    相符，並有該單據影本1 紙（詳見他字卷第142 頁）附卷可
    證，但證人戊○○於本院審理時卻矢口否認此事（詳見本院
    卷第84頁），顯見證人戊○○應無偏袒被告等人之虞，則證
    人戊○○前開證述，堪以採信。是被告等人既協助證人戊○○將其本身物品載運回證人戊○○住處，且證人戊○○開啟
    該倉庫由被告等人取物時，被告等人亦未對證人戊○○施以
    強暴或脅迫，則縱使證人戊○○雖堅辭否認幫忙搬運前揭物
    品，且被告等人搬運告訴人丙○○所有之冰箱及桌椅等物而
    妨害告訴人行使權利，但既無證據足資認定被告等人取走上
    開物品時，對證人戊○○施以何強暴、脅迫之手段，自應為
    有利於被告等之認定。
七、綜上所述，本件依調查所得證據尚不足以證明被告甲○○及
    丁○○確有前揭以強暴、脅迫手段妨害他人行使權利之犯行
    ，此外，復查無其他積極證據足資證明被告等二人有上述犯
    行。則揆諸首開說明，犯罪尚屬不能證明，應為無罪之諭知
    。
據上論斷，應依刑事訴訟法第301 條第1 項，判決如主文。
本案經檢察官彭聖斐到庭執行職務。
中    華    民    國    97    年    6     月    6     日
                  刑事第六庭    法  官  饒金鳳
以上正本證明與原本無異。
如不服本判決，應於判決送達後10日內，向本院提出上訴書狀，
且上訴書狀應敘述具體理由，而上訴書狀未敘述上訴理由者，應
於上訴期間（即自收受判決書之翌日起算10日）屆滿後20日內補
提理由書。
                                書記官  王春森
中    華    民    國    97    年    6     月    6     日


司法院資訊處製作；財團法人民間司法改革基金會備份。
